【裁判字號】    90,簡上,38
【裁判日期】    901228
【裁判案由】    確認通行權存在
【裁判全文】
臺灣臺中地方法院民事判決  九十年度簡上字第三八號
    上  訴  人  丙○○
                丁○○
                乙○○○
    被 上 訴人  甲○○
右當事人間請求確認通行權存在事件，上訴人對於中華民國八十九年十二月二十九日
本院豐原簡易庭八十九年度豐簡字第八五一號第一審判決提起上訴，本院判決如左：
    主      文
上訴駁回。
第二審訴訟費用由上訴人連帶負擔。
    事      實
甲、上訴人方面：
一、聲明：原判決廢棄，駁回被上訴人在第一審之訴。
二、陳述：除與原審判決書所載者相同茲予引用外，補稱：
  （一）被上訴人係自民國（下同）八十七年六月十六日始登記為坐落台中縣東勢鎮
        ○○○段一○四三之一○五地號土地（下稱系爭土地）之所有權人，而系爭
        土地被上訴人之前手（即葉日煌），係任令系爭土地荒蕪，是以，被上訴人
        所有之系爭土地自前手迄被上訴人均係任令土地荒蕪未有何農事，其通常使
        用之狀態至今仍屬「任其荒蕪」，並未有民法第七百八十七條所謂土地因與
        公路無適宜之聯絡，致不能為通常使用者之要件。
  （二）系爭土地之登記謄本係載明「使用分區山坡地保育區、使用地類別、農牧用
        地」，依據非都市土地使用管制規則第六條第一項規定、山坡地保育利用條
        例第六條第一項及第十六條第一項規定，無法從事任何有違農牧用途以外之
        行為，而實際上又是任令荒蕪多年，其豈有不能為通常使用之狀態！
  （三）上訴人自三十五年十月十九日即設籍在其所有土地上之建物，至今已有六十
        五年之久，豈有在上訴人設籍居住達六十五年之久之今日，僅因被上訴人於
        八十七年六月十六日取得鄰地所有權之後，突然上訴人之建物必須拆除而任
        令上訴人拆屋不付分文償金，且拆除上訴人之建物後，未有任何利於被上訴
        人之急迫需要？
三、證據：援用原審之立證方法，並補提土地登記謄本及土地使用分區證明申請書各
    一件、戶籍謄本三件、照片十二張等為證，並聲請訊問證人劉康耀及至現場履勘
    。
乙、被上訴人方面：
一、聲明：駁回上訴。
二、陳述：除與原審判決書所載者相同茲予引用外，補稱：
  （一）上訴人主張被上訴人所有之系爭土地，得從該土地之上方農路，即藉由同段
        一○四三之二○○地號之訴外土地，通達產業道路，與東關路相聯絡云云，
        惟被上訴人否認之。該一○四三之二○○地號土地上並無明顯路基，且以鐵
        絲網、鐵門圍住，內有養豬，無法通行。又若按上訴人之上開主張，則被上
        訴人另必須通行他人之土地，並開設通路，所使用之位置、面積較多，且須
        藉由產業道路之連接，始得通達東關路之大馬路上，其距離較遠；惟通行上
        訴人所共有之前開土地，即可直接到達東關路之大馬路上，其距離較近，且
        使用之位置、面積較少。因此，上訴人之主張顯無理由，即被上訴人所有之
        系爭土地與東關路之聯絡，自以經過上訴人所共有之一○四三之一○八地號
        土地最為適當。
  （二）被上訴人因顧及上訴人所共有前開土地之利用價值，乃選擇上訴人所共有前
        開土地之最西南側如原審判決附圖所示甲案Ａ、Ｂ、Ｃ、Ｄ、Ｅ、Ｆ連線部
        分土地之位置通行，以避免通行其他位置，將使上訴人所有前開土地一分為
        二，且大小不均，而不利於上訴人就所有土地之整體利用，造成之損害更大
        。又該土地上雖有上訴人丙○○所搭建如原審判決附圖所示甲案Ａ１部分面
        積○．○○一八公頃之建物，妨礙通行，但該建物並未辦理保存登記且已三
        、四十年之久，其房屋之保存價值顯較土地整體開發利用之價值為低，亦即
        如為保留建物不被拆除，而由被上訴人通行上訴人所共有土地之其他位置，
        所造成之損害甚鉅。因此，拆除上訴人丙○○所有上開建物，以便通行上訴
        人所共有土地如原審判決附圖所示甲案Ａ、Ｂ、Ｃ、Ｄ、Ｅ、Ｆ連線部分面
        積○．○○六九公頃土地，為不得已且損害上訴人最小之方法。
  （三）被上訴人否認沒有耕種之事實。被上訴人是因此地被圍住，無法自由進出，
        以致於部分土地沒有耕種。
三、證據：援用原審之立證方法，並補提照片四張為證。
    理      由
一、本件被上訴人起訴主張系爭土地，地目田，面積二七八六平方公尺，為被上訴人
    所有，因與上訴人所共有坐落同段第一○四三之一○八地號，地目亦為田之土地
    相鄰，而被上訴人所有系爭土地並未與公路聯絡，必須通行上訴人所有上開土地
    如附圖所示甲案Ａ、Ｂ、Ｃ、Ｄ、Ｅ、Ｆ連線部分面積○、○○六九公頃之土地
    ，始能到達東關路（東勢至谷關公路），且上開範圍，乃選擇損害上訴人土地最
    少之處所及方法，今因上訴人不同意被上訴人通行其所有土地，故被上訴人自有
    訴請確認通行之必要。又因上訴人所共有上開土地上，因上訴人丙○○蓋有如附
    圖所示甲案Ａ１部分面積○、○○一八公頃之陳舊簡陋建物，上開建物必須拆除
    ，被上訴人始能通行，現上訴人丙○○不自動拆除前揭建物，以供被上訴人通行
    ，自亦有訴請其拆除之必要。爰依據鄰地通行權之法律關係起訴請求判決(1)確認
    被上訴人就上訴人所有坐落台中縣東勢鎮○○○段第一○四三之一○八地號土地
    如附圖所示甲案Ａ、Ｂ、Ｃ、Ｄ、Ｅ、Ｆ連線部分面積○．○○六九公頃土地之
    通行權存在。(2)上訴人丙○○應將坐落台中縣東勢鎮○○○段第一○四三之一○
    八地號如附圖所示甲案Ａ１部分面積○．○○一八公頃土地上之建物拆除，並不
    得妨礙被上訴人之通行。
二、上訴人則以(1)被上訴人所有系爭土地，歷來均係經由其上方土地之農路，即藉由
    同段第一○四三之二○○地號之訴外地出入，可通達大小汽車行駛之產業道路，
    故被上訴人之土地顯非屬與公路無適宜聯絡之袋地云云。(2)被上訴人係自八十七
    年六月十六日始登記為系爭土地之所有權人，系爭土地自被上訴人之前手（即葉
    日煌）迄被上訴人，均係任令土地荒蕪，其通常使用之狀態至今仍屬「任其荒蕪
    」，並未有民法第七百八十七條所謂土地因與公路無適宜之聯絡，致不能為通常
    使用者之要件。況且，系爭土地之登記謄本係載明「使用分區山坡地保育區、使
    用地類別農牧用地」，依據非都市土地使用管制規則第六條第一項規定、山坡地
    保育利用條例第六條第一項及第十六條第一項規定，無法從事任何有違農牧用途
    以外之行為，而實際上系爭土地又是任令荒蕪多年，並無不能為通常使用之狀態
    。(3)上訴人自三十五年十月十九日即設籍在其所有土地上之建物，至今已有六十
    五年之久，不能僅因被上訴人於八十七年六月十六日取得鄰地所有權之後，突然
    上訴人之建物必須拆除而任令上訴人拆屋不付分文償金，且拆除上訴人之建物後
    ，未有任何利於被上訴人之急迫需要等語，資為抗辯。
三、被上訴人主張系爭土地，地目田，面積二七八六平方公尺，為其所有，且與上訴
    人所共有同段第一○四三之一○八地號，地目亦為田之土地相鄰之事實，業據其
    於原審法院提出土地登記簿謄本、地籍圖謄本等件為證，且為上訴人所不爭執，
    自堪信為真實。
四、按土地因與公路無適宜之聯絡，致不能為通常之使用者，土地所有人得通行周圍
    地以至公路；前項情形有通行權人，應於通行必要之範圍內，擇其周圍地損害最
    少之處所及方法為之，民法第七百八十七條第一項前段、第二項分別定有明文。
    又上開規定之「土地與公路無適宜之聯絡」者，係指土地所有人之土地與公路隔
    離，全無進出之通路或雖有進出之通路，但不適宜者而言。是以，本件首應審酌
    者厥為：系爭土地是否為因與公路無適宜之聯絡，致不能為通常之使用者？經查
    ，（一）系爭土地並未直接面臨公路，而須經由上訴人所共有之上開第一０四三
    之一０八地號土地或他人所有之土地，對外通行至東關路（東勢至谷關之公路）
    ，業經本院及原審法院會同台中縣東勢地政事務所人員均分別至現場勘驗屬實，
    並製有勘驗筆錄及複丈成果圖在卷可稽。上訴人雖稱被上訴人所有系爭土地，歷
    來均係由其土地之上方農路，即藉由同段第一○四三之二○○地號之訴外地出入
    ，即可通達大小汽車行駛之產業道路，故被上訴人之土地顯非屬與公路無適宜聯
    絡之袋地云云。惟經本院勘驗該同段第一○四三之二○○地號之訴外土地，該上
    方所謂「農路」，並無明顯路基，且以鐵絲網、鐵門圍住，內有養豬，並無法通
    行等情，有本院九十年五月一日之勘驗筆錄可憑，則上訴人所稱被上訴人系爭土
    地非袋地云云，實不足採。是被上訴人所有系爭土地，係屬袋地，自堪認定。（
    二）上訴人另辯以：被上訴人係自八十七年六月十六日始登記為系爭土地之所有
    權人，系爭土地自被上訴人之前手（即葉日煌）迄被上訴人，均係任令土地荒蕪
    ，其通常使用之狀態至今仍屬「任其荒蕪」，並未有民法第七百八十七條所謂土
    地因與公路無適宜之聯絡，致不能為通常使用者之要件云云。惟查：系爭土地上
    有一部分種植檳榔樹，另一部分則為雜草之事實，有原審法院勘驗筆錄可查，是
    以，系爭土地之一部分有為使用收益，並非全部皆屬「任其荒蕪」。況正因系爭
    土地與公路無適宜之聯絡，被上訴人無法自由進出，對系爭土地不能為通常使用
    ，以致於部分土地沒有耕作。上訴人上開所稱，顯有倒果為因之嫌，並不足採。
    此外，被上訴人所有系爭土地之地目為田，使用區分為山坡地保育區，使用地類
    別為農牧用地，面積為二千七百八十六平方公尺，有被上訴人於原審法院提出之
    土地登記簿謄本為證，被上訴人自有通行周圍土地以至公路，俾對系爭土地為農
    牧使用之必要。綜上言之，被上訴人所有之系爭土地因與公路無適宜之聯絡，致
    不能為通常使用者，是被上訴人自得依上開規定，通行周圍土地以至公路。
五、系爭土地確屬袋地，已如前述，則次應審酌者，為被上訴人應以何處通行為宜？
    系爭土地往北繞行同段一○四三之二○○地號、一○四三之五七地號土地之道路
    ，確係僅供行人通行，汽機車無法通行，為兩造所不爭執，如依上訴人所稱，被
    上訴人應通行他人所有同段第一○四三之二○○地號、第一○四三之五七地號之
    訴外土地云云，則被上訴人均另必須通行他人之土地，並開設通路，其使用之位
    置、面積亦較多；且須藉由產業道路之連接，始得通達東關大馬路上，其距離較
    遠。惟如被上訴人通行上訴人所共有之上開土地，即可直接到達東關路之大馬路
    上，而無須繞由產業道路始通達東關大馬路，其距離較近；且所使用之位置、面
    積較少，此業經本院及原審法院勘驗現場屬實，並有地籍圖謄本在卷可憑。依上
    所述，系爭土地與東關路之聯絡，自以經過上訴人所共有之土地最為適當，故上
    訴人所辯稱被上訴人應通行上開訴外地云云，亦難謂為妥適。
六、再者，被上訴人所得通行之範圍，依上開規定說明，乃必須選擇對上訴人所共有
    之上開土地損害最少之處所與方法為之。因此，再應審究者，為應以何種方式通
    行上訴人所共有之上開土地為宜？（一）觀之被上訴人所主張通行上訴人所共有
    如附圖所示甲案Ａ、Ｂ、Ｃ、Ｄ、Ｅ、Ｆ連線部分土地之位置，乃緊鄰上訴人所
    有土地最旁邊之西南側，而該土地上，雖有上訴人丙○○所搭蓋之如附圖所示Ａ
    １部分面積○、○○一八公頃之建物，妨礙其通行，必須加以拆除後始得出入，
    有土地複丈成果圖在卷可稽。上訴人於本院主張系爭房屋現狀仍適於居住且仍在
    使用居住中云云，並提出照片四張為証，然查該建物並未辦理保存登記，且已搭
    蓋三、四十年之久，其課稅現值僅約為新台幣三萬二千六百元，為上訴人陳述在
    卷，並有房屋稅籍證明書附於原審卷可參，則衡諸該必須拆除之部分建物，其面
    積非大，已為數十年之陳舊建物，且價值非高，其房屋之保存價值顯較土地整體
    開發利用之價值為低等情，是被上訴人所主張上開通行上訴人所共有土地之位置
    ，應為對上訴人造成損害較少之處所；否則，如另通行上訴人所有上開土地之其
    他位置，依卷附地籍圖謄本所示，均須將上訴人所有之土地一分為二，且大小不
    均，而不利於上訴人就該筆土地之整體利用，自將造成上訴人更大之損害。
    （二）另觀被上訴人所有系爭土地之地目為田，使用區分為山坡地保育區，使用
    地類別為農牧用地，面積為二千七百八十六平方公尺，而系爭土地上有一部分種
    植檳榔樹，另一部分則為雜草之事實，亦有原審法院勘驗筆錄可查，則斟酌上情
    及被上訴人土地坐落之位置，並非人口稠密交通發達之處，被上訴人所得請求通
    行周圍上訴人土地之範圍，應以足敷一般農業機械車輛通行為必要，而衡諸一般
    農業機械車輛所能通行之寬度，應以二公尺為適當，則被上訴人就上訴人所共有
    上開土地得通行之範圍，自應以二公尺寬度為限。（三）綜言之，被上訴人通行
    上訴人所共有上開土地中如附圖所示甲案Ａ、Ｂ、Ｃ、Ｄ、Ｅ、Ｆ連線部分面積
    ○．○○六九公頃土地，應屬對該土地損害最少之處所及方法，是以，被上訴人
    請求確認就上訴人所共有上開土地如附圖所示甲案Ａ、Ｂ、Ｃ、Ｄ、Ｅ、Ｆ連線
    部分面積○．○○六九公頃土地之通行權存在，即屬有據，應予准許。
六、又按土地符合通行權行使之要件後，其土地權利人即取得通行周圍地以至公路之
    權利，而周圍地之權利人則負有容忍其通行之義務，如周圍地之所有權人妨礙其
    通行權，袋地所有人自可對之主張通行權以除去其妨害。查上訴人丙○○於被上
    訴人所主張通行之上開土地上，搭蓋如附圖所示甲案Ａ１部分面積○˙○○一八
    公頃之建物，有礙被上訴人通行，而被上訴人就上訴人土地業已取得通行權，均
    已如前述，則上訴人丙○○搭蓋該建物之行為，顯已妨害被上訴人通行權之行使
    ，被上訴人自得請求除去其妨害。上訴人雖辯以：其自三十五年十月十九日即設
    籍在其所有土地上之建物，至今已有六十五年之久，不能僅因被上訴人於八十七
    年六月十六日取得鄰地所有權之後，突令上訴人居住已達六十五年之久之建物必
    須拆除云云。惟查：民法第七百八十七條第一項所定之通行權，其主要目的，不
    僅專為調和個人所有之利害關係，且在充分發揮袋地之經濟效用，以促進物盡其
    用之社會整體利益（參照最高法院七十五年台上字第九四七號判例意旨）。亦即
    ，民法創設所謂袋地通行權，有其社會公益之整體考量，上訴人上開所稱，純係
    就個人之間之立場而論，亦不足採。從而，被上訴人本於鄰地通行權之法律關係
    ，另訴請上訴人丙○○應將坐落台中縣東勢鎮○○○段第一○四三之一○八地號
    如附圖所示甲案Ａ１部分面積○．○○一八公頃土地上之建物拆除，並不得妨害
    被上訴人之通行，亦有理由，應予准許。
七、綜上所述，被上訴人請求確認就上訴人所共有座落台中縣東勢鎮○○○段第一○
    四三之一○八地號土地如附圖所示甲案Ａ、Ｂ、Ｃ、Ｄ、Ｅ、Ｆ連線部分面積○
    ．○○六九公頃土地之通行權存在，並另訴請上訴人丙○○應將上訴人所共有上
    開土地上如附圖所示甲案Ａ１部分面積○．○○一八公頃土地上之建物拆除，並
    不得妨害被上訴人之通行，均屬於法有據，應予准許。原審為被上訴人勝訴之判
    決，並為假執行之宣告，核無不合。上訴意旨指摘原判決不當，求予廢棄改判，
    非有理由，應予駁回。
八、本件事證已臻明確，兩造其餘攻擊防禦方法及舉證，與本件判決結果均不生影響
    ，不另贅敘。
九、據上論結，本件上訴為無理由，依民事訴訟法第四百三十六條之一第三項、第四
    百四十九條第一項、第四百六十三條、第八十五條第二項，判決如主文。
中      華      民      國    九十      年    十二    月    二十八    日
                                    臺灣臺中地方法院民事第三庭
~B審判長法官  張瑞蘭
~B法      官  許石慶
~B法      官  涂秀玲
右為正本係照原本作成
不得上訴。
中      華      民      國    九十      年    十二    月    二十八    日
~B法院書記官  王麗麗


司法院資訊處製作；財團法人民間司法改革基金會備份。
